最高法院民事判決　　　　　　九十六年度台上字第一八○八號
上　訴　人　甲 ○ ○
　　　　　　乙 ○ ○
　　　　　　丙 ○ ○
　　　　　　丁○○○
　　　　　　戊 ○ ○
　　　　　　己 ○ ○
共　　　同
訴訟代理人　江 松 鶴律師
被 上訴 人　庚　　○
上列當事人間請求返還投資款事件，上訴人對於中華民國九十六
年一月二十三日台灣高等法院第二審判決（九十五年度重上字第
四二三號），提起上訴，本院判決如下：
    主  文
原判決廢棄，發回台灣高等法院。
    理  由
本件上訴人主張：訴外人涂百洲、范蘭英於民國八十一年一月十
五日共同向世良公（嘗）祭祀公業購買系爭桃園縣新屋鄉○○○
段梨頭洲小段一０九號土地，訂有系爭買賣契約，另約定將系爭
土地信託登記予范蘭英。涂百洲及范蘭英於簽訂系爭買賣契約同
時，另訂立系爭協議(1)，約定共同承買系爭土地，雙方各出資二
分之一，其價金由雙方各自募集，就涂百洲部份分成十六股，每
股為新台幣（下同）一千零九萬五千三百十三元。上訴人丁○○
○、戊○○、己○○、甲○○、乙○○各投資一股，上訴人丙○
○則投資二股，范蘭英則募集訴外人姜良鑑、陳翠鸞出資。嗣范
蘭英於八十五年十二月二十五日死亡，由被上訴人繼承其權利義
務，故兩造間有信託關係。系爭土地嗣分割增加同段第一０九之
九、十、二三至三二等地號，於九十年十一月二十日復因重測將
原一０九地號編為同鄉○○段第三二七地號，上開土地現均為訴
外人陳翠鸞查封拍賣中。被上訴人並未依約移轉土地所有權或給
付協議之價金予伊，又未經伊同意，將系爭土地設定抵押權予楊
梅農會借款，顯已違約。爰終止兩造間之信託契約，並依信託契
約不履行之損害賠償請求權及民法第二百二十六條第一項規定給
付不能之損害賠償請求權，求為命被上訴人給付伊七千零六十六
萬七千一百九十一元，並加給法定遲延利息之判決。
被上訴人則以：涂百洲、范蘭英於購買系爭土地時即已約定非經
雙方同意，不得私自將系爭土地持分或全部自行出售或要求強制
分割，且系爭土地應共同出售，出售價款應經雙方同意，當事人
之真意，應係以共同經營土地買賣，賺取利潤為目的，其法律行
為之性質，屬合夥契約。上訴人就其出資額之部分，亦負與涂百
洲相同之合夥權利義務。而合夥須解散後，先經清算程序完畢，
始能就賸餘財產返還各合夥人之出資及應受分配利益之成數，本
件合夥未經解散清算，上訴人自不得請求償還全額投資款。又系
爭土地係經涂百洲、范蘭英、吳守寶、姜良鑑簽立系爭協議(3)，
約定向楊梅農會貸款八千萬元繳付增值稅。再系爭協議(2)係合夥
人長期無法出售土地，遂商議由伊向外貸款所擬之方案，但貸款
未能成功，依系爭協議(2)第八條之約定，仍應依照原協議即系爭
協議(1)行之。上訴人未推派一人請求移轉系爭土地二分之一所有
權，伊自不負給付義務等語，資為抗辯。
原審維持第一審所為上訴人敗判決，駁回其上訴，無非以：涂百
洲及范蘭英簽訂系爭買賣契約，並訂立系爭協議(1)，約定共同承
買系爭土地，雙方各出資二分之一，其價金由雙方各自募集，涂
百洲分成十六股，由丁○○○、戊○○、己○○、甲○○、乙○
○各投資一股，丙○○投資二股；范蘭英則募集姜良鑑、陳翠鸞
出資。系爭買賣契約批明欄第一條至第三條約定：系爭土地係由
涂百洲及范蘭英二人共同承買各二分之一持分，因現行農地無法
持分登記，雙方約定暫信託登記為范蘭英名義，登記完畢後，非
經雙方同意不得私自將持分或全部土地自行出售或要求強制分割
等一切行為，該土地係共同承受應共同出售，出售價款應經雙方
同意，任何一方不得私自主張自行或持分出售。應認涂百洲、范
蘭英係共同經營「買入系爭土地並伺機出售圖利」之事業，兩人
成立合夥契約。上訴人係經涂百洲之募集而出資，其法律關係應
存在於上訴人與涂百洲之間，與范蘭英無涉，范蘭英與上訴人間
不成立任何契約。陳翠鸞、姜良鑑之出資係基於范蘭英之募集而
來，其間之法律關係亦與上訴人及涂百洲、吳守寶、呂光薰間無
涉。系爭土地雖信託登記為范蘭英所有，但依合夥契約，范蘭英
不得擅自出售該土地。且依系爭買賣契約簽章欄上方之批明約定
：「本件買賣土地日後可以持分登記時，甲方得推派一人登記其
二分之一所有權，登記所需增值稅及費用由登記名義人自行負擔
」，涂百洲得隨時終止信託契約，指定范蘭英移轉登記系爭土地
所有權二分之一予第三人。而得請求被上訴人移轉登記系爭土地
所有權應有部分二分之一者，為涂百洲而非上訴人。兩造與涂百
洲、呂光薰、吳守寶等九人雖曾簽訂系爭協議(2)，約定被上訴人
願意將上訴人及涂百洲、呂光薰、吳守寶於購買系爭土地之出資
額償付，以使雙方關係單純化，並定有被上訴人如何給付之方法
，惟其條件係上訴人須以系爭土地貸款所得金額履行上開協議之
償付義務，若貸款不成功，則一切恢復「原協議」事項。上訴人
並未以系爭土地貸款成功，為兩造所不爭執，則依系爭協議(2)第
八條之約定，應恢復原協議即系爭協議(1)之約定。上訴人雖主張
：被上訴人未依系爭協議(2)辦理貸款，故意阻止條件成就等語，
惟未能就被上訴人故意阻止條件成就之事實舉證以實其說，空言
主張並無可採。故兩造及涂百洲、呂光薰、吳守寶等九人間之約
定應回復為協議(1)，兩造間並無信託關係存在。縱認上訴人主張
被上訴人拒不貸款故意阻止條件成就等語屬實，上訴人充其量僅
能依該協議(2)請求被上訴人返還出資，該協議書(2)並未約定被上
訴人必須移轉土地持分與上訴人，自不能據該協議書(2)認為兩造
間成立信託契約。范蘭英、涂百洲、吳守寶、姜良鑑於八十一年
六月十六日簽訂系爭協議(3)，雖記載其四人共同投資承買系爭土
地而暫時無法分割而由范蘭英一人登記完畢，所繳納之增值稅向
農會貸款八千萬元，如超過之款願依股數分配繳納等語。惟此係
上開訴外人四人間之協議，立約目的在於約定土地增值稅繳納及
負擔之方式，縱認協議(3)之當事人有各依其出資額加入原先涂百
洲與范蘭英間之合夥關係之合意，上訴人並非該協議書之當事人
，亦不能據此認為兩造間就系爭土地有信託關係存在。兩造間既
無信託契約關係存在，則上訴人主張其得終止兩造間之信託契約
，並依信託契約不履行之損害賠償請求權及給付不能之損害賠償
請求權，請求被上訴人給付，自屬無據。縱認依上開協議書與買
賣契約書可認為兩造間有共同出資買受系爭土地而信託登記為被
上訴人之被繼承人范蘭英所有之事實，兩造間有合夥契約及信託
契約關係存在。上訴人亦未證明其已合法終止合夥契約並完成清
算程序，所主張其得終止兩造間之信託契約，因該土地經查封無
法登記為其所有，依信託契約不履行之損害賠償請求權及給付不
能之損害賠償請求權請求被上訴人給付，亦無足採。從而上訴人
本於信託契約不履行之損害賠償請求權及民法第二百二十六條第
一項規定給付不能之損害賠償請求權，請求被上訴人給付上訴人
七千零六十六萬七千一百九十一元本息，不應准許等詞，為其判
決之基礎。
惟按涂百洲與范蘭英訂立系爭協議(1)，既約定共同承買系爭土地
，雙方各出資二分之一，並記明詳細投資人及金額雙方自行募股
（見一審支付命令卷一八頁），則涂百洲依約募集丁○○○、戊
○○、己○○、甲○○、乙○○各投資一股，丙○○投資二股；
范蘭英則募集姜良鑑、陳翠鸞出資。則涂百洲、上訴人、姜良鑑
、陳翠鸞與范蘭英之間，有無成立信託協議或合夥契約關係之協
議，原審俱未詳為推求，已有可議。且原審先則謂其間不成立信
託協議或合夥契約關係，後則又謂兩造間有共同出資買受系爭土
地而信託登記為被上訴人之被繼承人范蘭英所有，其間有合夥契
約及信託契約關係存在，有判決理由矛盾之違法。原審未明確審
認，自有可議。又上訴人於第二審上訴時主張其係依契約請求權
（即八十九年協議書）、信託契約債務不履行及給付不能之損害
賠償請求權請求給付（見原審卷二七頁），上訴人依八十九年協
議書請求之訴訟標的，是否為訴之追加？訴之追加是否合法？俱
未審認，復未就上訴人本於契約請求權，請求被上訴人給付，及
上訴人主張被上訴人已將系爭土地售予賴廣田，並提出九十四年
八月十五日土地買賣契約書為證，說明其取捨意見，亦有判決不
備理由之違法。上訴論旨，指摘原判決不當，求予廢棄，非無理
由。
據上論結，本件上訴有理由。依民事訴訟法第四百七十七條第一
項、第四百七十八條第二項，判決如主文。
中　　華　　民　　國　九十六　年　　八　　月　 十六 　日
                      最高法院民事第七庭
                          審判長法官  劉　延　村
                                法官  劉　福　來
                                法官  黃　秀　得
                                法官  吳　謀　焰
                                法官  李　寶　堂
      本件正本證明與原本無異
                                      書  記  官
中　　華　　民　　國　九十六　年　　八　　月  二十四  日
                                                      ｚ
